【裁判字號】    98,上易,476
【裁判日期】    981201
【裁判案由】    債務人異議之訴
【裁判全文】
臺灣高等法院民事判決                 98年度上易字第476號
上  訴  人  乙○○
訴訟代理人  陳達成律師
複  代理人  甲○○
被上 訴 人  丙○○
上列當事人間債務人異議之訴事件，上訴人對於中華民國98年3
月6日臺灣臺北地方法院97年度訴字第6128號第一審判決提起上
訴，本院於98年11月17日言詞辯論終結，判決如下：
    主  文
原判決廢棄。
被上訴人在第一審之訴駁回。
第一、二審訴訟費用由被上訴人負擔。
    事實及理由
一、被上訴人主張：上訴人雖執有伊為發票人、民國95年1月27
    日發票、票號TH055091號之本票乙紙（下稱系爭本票），惟
    系爭本票之票面金額缺「萬」字而有誤，乃作廢無效之本票
    。且伊早已搬離臺北市○○街75巷15號地下之20房屋多時，
    並已遷往台北縣汐止市○○街26巷2號，原法院准許系爭本
    票得以強制執行之96年度票字第55518號民事裁定顯未確定
    。又伊已付清所有大環球能源科技股份有限公司（下稱大環
    球公司）董事長對該公司應負責之款項，包括銀行貸款、公
    司所欠貨款及員工薪資等總共新台幣（下同）190餘萬元，
    並多次向上訴人索回系爭本票，惟上訴人不但不還且多次騙
    稱系爭本票已遺失，並稱大環球公司已結束營業，卻持系爭
    本票向原法院聲請裁定准許強制執行，並聲請公示送達，為
    此，提起本件訴訟，請求確認上訴人就原法院96年度票字第
    55518號民事裁定所載之本票債權不存在等語。原審為被上
    訴人勝訴之判決，上訴人提起上訴，被上訴人答辯聲明：上
    訴駁回。
二、上訴人則以：被上訴人原為訴外人大環球公司董事長，伊及
    訴外人鄭余鎮則為該公司股東，因公司資金周轉之需，大環
    球公司曾向伊借款186萬1,615元，並於95年1月27日簽發同
    金額，且經被上訴人及鄭余鎮背書之本票乙紙予伊收執。因
    被上訴人持有大環球公司50%股份，經結算後，應承擔63 萬
    2,188元債務，為確保如期解決前開債務，被上訴人遂簽發
    面額63萬2,188元、票號TH055091號、未填載到期日之本票
    乙紙予訴外人大環球公司。迨95年4月28日大環球公司召開
    臨時股東會，被上訴人除自動辭退董事長職務及公司所有經
    營外，並將被上訴人及訴外人許存孝之股份全數轉讓予伊及
    訴外人鄭余豪，並決議由被上訴人及訴外人鄭余鎮於95年5
    月10日前清償大環球公司債務，惟被上訴人未如期清償，大
    環球公司遂將系爭本票交付予伊。被上訴人不能因支票金額
    漏寫「萬」字即不予支付63萬2,188元等語，資為抗辯。並
    上訴聲明：(一)原判決廢棄。(二)被上訴人在弟一審之訴駁回。
三、被上訴人於95年1月27日簽發票號TH055091號、未填載到期
    日之系爭本票，現由上訴人持有中。上訴人於96年8月8日持
    系爭本票向原法院聲請裁定准予強制執行，經原法院於96年
    10月5日以96年度票字第55518號裁定准許，上訴人並於97年
    8月14日以該裁定為執行名義，就系爭本票債權63萬2,188元
    ，及自96年9月1日起至清償日止，按年息6%計算之利息，聲
    請原法院民事執行處97年度執字第74703號強制執行被上訴
    人對第三人之存款、薪資、股金及不動產，原法院民事執行
    處於97年8月19日核發執行命令，並囑託臺北市建成地政事
    務所查封不動產等情，有本票、民事陳報狀、民事本票裁定
    聲請狀、民事陳報暨聲請狀等影本附卷可稽（原審卷第2、8
    、31至35頁），並經本院調閱原法院96年度票字第55518號
    、97年度執字第74703號卷宗核實無誤，堪以認定。被上訴
    人既主張上訴人行使之系爭本票債權不存在，可知兩造間就
    系爭本票之債權是否存在，已生爭執，兩造間是否有前揭債
    權存在並不明確，又因上訴人已執系爭本票向原法院聲請如
    上所示之本票裁定，並以之為執行名義，聲請對被上訴人之
    財產強制執行，此時，被上訴人主觀上自有認其私法上之地
    位有不安之狀態存在，且此種不安之狀態，能以確認判決將
    之除去。故被上訴人提起本件訴訟訴請確認系爭本票債權不
    存在以除去此不安之狀態，揆諸上開之說明，自有受確認判
    決之法律上利益。
四、被上訴人主張：系爭本票係無效票據，且伊對於大環球公司
    所欠負之債務業已清償，系爭本票所載金額之債權不存在云
    云，惟為上訴人所否認，並以前揭情詞置辯。經查：
  (一)按票據法第11條第1項規定：欠缺本法所規定票據上應記載
    事項之一者，其票據無效。但本法別有規定者，不在此限。
    又依同法第120條第1項第2款規定，「一定之金額」為本票
    絕對應記載事項，故簽發本票而未記載一定金額者，依前開
    規定，該本票無效。故本票上如未記載一定之金額，或記載
    不清，難以辨識一定之金額者，其本票當然無效。惟此金額
    之記載僅須明確、固定為已足，究以文字或號碼記載要非所
    問。至票據法第7條及票據法施行細則第3條規定，記載票據
    金額之方法，有文字及號碼兩種，前者規定二者記載方法不
    符時以文字為準，此無非以文字記載較為鄭重而已，並非否
    認號碼記載之效力，後者規定號碼記載視同文字記載之情形
    ，亦認以號碼記載金額為有效。亦即法律上並無禁止以號碼
    代替文字記載事項之規定。觀諸卷附兩造均不爭執其形式真
    正之系爭本票，票面金額部分雖僅載「新台幣陸拾貳仟壹
    佰捌拾捌元整」，並無「萬」字，惟其他數字欄書寫「NT＄
    632,188.-」，且參諸證人即大環球公司執行長遲威治證稱
    ：「（法官：提示系爭本票是否原告自己填載票面金額及發
    票日，並在其上簽名？）本票國字及阿拉伯字都是我寫的，
    發票人、地址及發票日都是原告寫的。95年4月28日會議結
    束後，我在本票上寫上金額，由原告簽名寫上地址、發票日
    ，交給被告」等語明確（見原審卷第56頁），系爭本票之金
    額欄既有「文字」及「數字」之記載，以兩者之記載相互對
    照，可知該本票之金額為632,188元，文字部分之記載雖係
    於「陸拾參」之後缺一「萬」字，揆諸前開說明，應認系爭
    本票確已記載一定之金額，當不致無法判斷系爭本票之票面
    金額究係若干而有眾多可能性，得以確認系爭本票之票面金
    額應係「陸拾萬貳仟壹佰捌拾捌元」，故系爭本票之票面
    金額尚非處於不確定之狀態，自應認已記載「一定之金額」
    之本票絕對應記載事項，從而，系爭本票為有效之票據，而
    非自始、當然、確定地無效，被上訴人主張系爭本票為無效
    票據云云，殊無足取。
  (二)次按票據債務人不得以自己與發票人或執票人之前手間所存
    抗辯之事由對抗執票人；但執票人取得票據出於惡意者，不
    在此限，票據法第13條定有明文。票據乃文義證券及無因證
    券，票據上之權利義務悉依票上所載文義定之，與其基礎之
    原因關係各自獨立，票據上權利之行使不以其原因關係存在
    為前提。是凡簽名於票據之人，不問原因如何，均須依票上
    所載文義負責，除執票人取得票據係出於惡意或詐欺者外，
    發票人不得以自己與執票人前手所存抗辯之意由，對抗執票
    人，有最高法院49年台上字第678號判例可據。被上訴人主
    張伊對大環球公司應負責之款項，包括銀行貸款、公司所欠
    貨款及員工薪資等總共190餘萬元，均已清償云云，雖據提
    出放款歷史交易明細表、存證信函、支票等件影本為證（見
    原審卷第60、61、74、75、79、89頁；本院卷第37、38頁）
    ，證人即原任大環球公司協理謝明宗亦證稱：「（法官問：
    華僑銀行的前開借款是你去申貸的，是誰清償？）我為大環
    球公司借錢，借得的款項都給公司使用，由原告清償，96年
    11 月間全由原告清償，96年11月間全部還清，我不清楚為
    何由原告負責清償。」等語（見原審卷第54頁背面），惟查
    ，被上訴人因投資訴外人大環球公司，惟該公司自成立時起
    ，迄於95年1月24日止，共計虧損186萬1,615元，而被上訴
    人之股權為1/2，應負擔虧損147萬6,517元，惟因該公司成
    立初期以昇富科技有限公司（被上訴人為董事長）名義貸款
    支用，故扣除後，被上訴人尚應負擔63萬2,188元，其乃於
    95年月1簽27日書立借款收據1紙，載明「本人：丙○○，茲
    因投資大環能源科技股份有限公司，公司自成立之起，訖95
    年1月14日止，公司共虧損新台幣一百八十六萬一千六百一
    十五元整…故扣除前述貸款後尚欠新台幣六十三萬二千一百
    八十八元整，為確保本人如期付款解決公司虧損今開立本票
    乙只新台幣六十三萬二千一百八十八元整給付鄭余鎮先生，
    依前所述特此切結。」等內容（見原審卷第42頁），並簽名
    於立書人欄。又被上訴人原任訴外人大環球公司之董事長，
    於95年4月28日該公司召開之臨時股東會議中，辭去董事長
    乙職，其股份轉讓予上訴人及訴外人鄭余豪，並同意與鄭余
    鎮於95年5月10日前清償大環球公司之債務，該公司自95年5
    月1日以後之債務與被上訴人無關等情，有大環球公司臨時
    股東會議記錄影本1紙、中止合作協議書影本1紙、簽呈影本
    1紙、本票影本2紙、借據收據影本1紙附卷可稽（見原審卷
    第38至43頁；本院卷第33至36頁），且參諸證人即大環球公
    司執行長遲威治證稱「（提示本院卷38、39頁，法官問：證
    人為何在其上簽名？）我是會議紀錄，當時我還是執行長，
    我有在場開會。大環球公司虧損…一開始原告說他要出300
    萬元成立這家公司，但資金沒有到位，公司虧損大家有所爭
    執，才開這次的會議，會議當天有結算…」「（法官問：原
    告所提華僑銀行的借款你是否知道？）我約略知道，原告沒
    有實際出資，說要用向華僑銀行借來的款項給公司營運，資
    產負債表有將這筆借貸列為原告的出資，公司虧損金額不只
    1,86 1,615元，會計有將兩造的出資列表，結算後公司有欠
    被告錢，原告及鄭余鎮必須負責清償這筆欠款，所以這筆欠
    款算出來是1,861,615元，原告依持股比例必須清償632,188
    元」等語明確（見原審卷第55頁背面、第56頁正背面），足
    見上訴人簽發並交付系爭本票予鄭余鎮之目的，係用以清償
    其按出資比例應負擔公司虧損所生之債務，故兩造並非直接
    授受系爭本票之當事人。依票據法第13條之規定，被上訴人
    不得以其與大環球公司間之抗辯事由對抗上訴人。上訴人主
    張伊對大環球公司應負責之款項，包括銀行貸款、公司所欠
    貨款及員工薪資等總共190餘萬元，均已清償云云，要無足
    取。
五、綜上所述，被上訴人訴請確認上訴人就原法院96年度票字第
    55518號民事裁定所載之本票債權不存在，為無理由，不應
    准許。原審為上訴人敗訴之判決，尚有未洽。上訴意旨指摘
    原判決不當，求予廢棄改判，為有理由。應由本院予以廢棄
    ，改判如主文第二項所示。
六、兩造其餘之攻擊或防禦方法及未經援用之證據，經本院斟酌
    後，認為均不足以影響本判決之結果，無逐一詳予論駁之必
    要。併此敘明。
七、據上論結，本件上訴為有理由。依民事訴訟法第450條、第7
    8條，判決如主文。
中    華    民    國    98    年    12    月     1    日
                    民事第十一庭
                        審判長法  官  鄭雅萍
                              法  官  劉坤典
                              法  官  徐福晉
正本係照原本作成。
不得上訴。
中    華    民    國    98    年    12    月    3     日
                              書記官  黃瑞芬

司法院資訊處製作；財團法人民間司法改革基金會備份。
